【裁判字號】    91,重訴,396
【裁判日期】    920408
【裁判案由】    
【裁判全文】
臺灣桃園地方法院民事判決  九十一年度重訴字第三九六號
    原          告  乙○○
    兼  法定代理人  丙○○
    共同訴訟代理人  魏憶龍律師
    複  代  理  人  甲○○      住台北市○○路○段一０七號七樓
    被          告  丁○○○  .
    訴  訟  代理人  林耀立律師
右當事人間請求損害賠償事件，本院判決如左：
    主    文
被告應給付原告乙○○新台幣貳拾玖萬伍仟陸佰壹拾元，及自民國九十一年八月六日
起至清償日止，按年息百分之伍計算利息。
被告應給付原告丙○○新台幣貳拾伍萬伍仟捌佰捌拾元，及自民國九十一年八月六
日起至清償日止，按年息百分之伍計算利息。
原告其餘之訴駁回。
訴訟費用由被告負擔二十三分之一，原告乙○○負擔二十三分之九，餘由原告丙○○
負擔。
本判決原告勝訴部分於原告乙○○以新台幣壹拾萬元、原告丙○○以新台幣捌萬陸仟
元為被告供擔保後，得假執行。但被告如於假執行程序實施前，以新臺幣貳拾玖萬伍
仟陸佰壹拾元、新台幣貳拾伍萬伍仟捌佰捌拾元分別為原告乙○○、丙○○預供擔
保，得免為假執行。
原告其餘假執行之聲請均駁回。
    事      實
甲、原告方面：
一、聲明：
（一）被告應給付原告乙○○新台幣（下同）五百二十四萬元、原告丙○○七百六十
      四萬二千六百三十三元，及均自起訴狀繕本送達翌日（即民國九十一年八月六
      日）起至清償日止，按年息百分之五計算之利息。
（二）願供擔保請准宣告假執行。
二、陳述：
    被告於八十九年七月十二日十八時十分許，駕駛車牌號碼Ｇ八—五三三五號自用
    小客車，沿桃園縣桃一０四縣道由大坡往新屋方向行駛，行經桃一０四縣道與桃
    一００縣道之設有閃光號誌交岔路口時，應注意依速限行駛，及行至交岔路口時
    應減速慢行，並注意車前狀況，隨時採取必要之安全措施，而依當時天晴、道路
    無障礙，並無不能注意之情形，竟疏未注意，以時速六十公里以上之速度高速行
    駛。適有訴外人邱南雄駕駛車牌號碼Ｈ二—四九六七號自用小客車由支線道之桃
    一００縣道駛出，於該交岔路口時左轉桃一０四縣道欲往大坡方向行駛，被告見
    狀閃避不及，致於交岔路口來車道方向，迎面撞擊訴外人邱南雄所駕駛自小客車
    之左前車頭，並因高速衝擊力，將訴外人邱南雄所駕駛之自小客車撞離撞擊點處
    約五、六公尺處。訴外人邱南雄因此受有身體及頭部傷害，經送醫急救，仍於翌
    日（十三日）因顱內出血不治死亡。被告過失致死之犯行，業經鈞院以九十年度
    交易字第五三０號及臺灣高等法院九十一年度交上易字第一五六號刑事判決有罪
    確定在案。本件車禍事故肇因被告駕駛自用小客車時，行至交岔路口時未減速慢
    行及疏未注意車前狀況，撞及訴外人邱南雄所駕駛之自用小客車，被告就訴外人
    邱南雄之死亡顯有過失，且有因果關係，雖然案發當時行駛於支線道之訴外人邱
    南雄就上開交通事故之發生亦有疏未注意應讓幹道車先行之過失，惟被告之過失
    仍較訴外人邱南雄之過失為重。原告丙○○及乙○○分別為訴外人邱南雄之妻、
    女，爰依民法第一百八十四條第一項、第一百九十二條、第一百九十四條規定請
    求被告賠償下列損害：
  (1)醫藥費用：
    原告丙○○支出訴外人邱南雄上開交通事故發生後，送醫治療之醫療費二千九百
    三十二元。
  (2)喪葬費部分：
    原告丙○○支付訴外人邱南雄之喪葬費用五十九萬九千七百零一元。
  (3)扶養費部分：
    原告乙○○為訴外人邱南雄之女（七十六年五月十四日生），訴外人邱南雄生前
    每月支出原告乙○○扶養費三萬元（含生活費及教育費），自訴外人邱南雄死亡
    翌日起，至原告乙○○大學畢業（二十二歲）為止，共九年，被告應賠償原告乙
    ○○扶養費三百二十四萬元。原告丙○○為訴外人邱南雄之妻（四十年八月十五
    日生），訴外人邱南雄（三十一年十二月五日生）死亡時為五十八歲，依八十九
    年臺閩地區各級行政區域、都會區零歲平均餘命表，台灣地區男性為七十二點六
    二歲，女性為七十八點四五歲，訴外人邱南雄尚有十四年平均餘命，而訴外人邱
    南雄生前每月支付原告丙○○扶養費三萬元，故被告應賠償原告丙○○扶養費五
    百零四萬元。
  (4)精神慰撫金部分：
    訴外人邱南雄係原告乙○○之父，亦係原告丙○○之夫，因被告駕駛自用小客車
    疏未注意車前狀況並超速行駛，而喪失生命，原告乙○○於十三歲幼齡驟失父愛
    ，原告丙○○與訴外人邱南雄原本婚姻幸福，痛失至愛，原告二人精神上受有莫
    大痛苦，故請求被告分別賠償原告乙○○、丙○○每人各二百萬元。
  (5)總計被告應賠償原告乙○○五百二十四萬元、原告丙○○七百六十四萬二千六百
    三十三元，及均自起訴狀繕本送達翌日（即九十一年八月六日）起至清償日止，
    按年息百分之五計算之利息；並均陳明願供擔保，請准宣告假執行。
三、證據：提出台灣高等法院九十一年度交上易字第一五六號刑事判決、戶口名簿、
    新揚光電線股份有限公司登記事項卡、扣繳憑單、內政部統計處八十七年度至八
    十九年度台閩地區各行政區域、都會區零歲平均餘命表、訴外人邱南雄身分證、
    新竹市立培英國民中學成績證明書、富邦產物保險股份有限公司匯款通知單各一
    紙、喪葬費用收據及統計表四十一紙（均為影本）為證。
乙、被告方面：
一、聲明：
（一）駁回原告之訴及其假執行之聲請。
（二）如受不利判決願供擔保請准免為假執行。
二、陳述：
（一）對於原告主張訴外人邱南雄因與被告之上開交通事故而死亡不爭執，惟上開交
      通事故之發生二人均有過失，此部分亦經台灣省桃園縣區車禍行車事故鑑定委
      員會鑑定「邱南雄駕駛自小客車由支線駛出未暫停讓幹道車先走」，故訴外人
      邱南雄與有過失，依民法第二百十七條第一項之規定，應減輕或免除被告之責
      任。
（二）原告請求之損害金額，於法未合：
    (1)喪葬費用部分：原告丙○○為訴外人邱南雄辦理喪葬，於八十九年七月十三日
      、十四日、十五日、十七日、十八日、二十一日支出伙食費共計十一萬七千元
      ，又同年月二十一日支出棚架費二萬元均非辦理喪葬所必要，應予扣除。
    (2)扶養費之部分：原告乙○○所請求之扶養費應計算至其成年為止，逾其二十歲
      之部分應予剔除，且原告二人所請求之扶養費每月以三萬元計算並不合理，應
      以財政部之扶養親屬扣除額為計算之基礎，並且應依霍夫曼法扣除中間利息。
    (3)精神慰撫金部分：被告只是一名農人，無固定之收入，故衡量兩造之身分地位
      ，原告所請求之精神慰撫金均過高，應予酌減。
丙、本院依職權調閱本院九十年度交易字第五三０號刑事卷宗（含臺灣桃園地方法院
    檢察署九十年度偵字第一五四０七號偵查卷宗及臺灣高等法院九十一年度交上易
    字第一五六號刑事卷宗），並自網站列印八十九年度綜合所得稅結算申報歷年免
    稅額、寬減額及扣除額一覽表及霍夫曼係數表。
    理      由
一、原告起訴主張：被告於八十九年七月十二日十八時十分許，駕駛車牌號碼Ｇ八—
    五三三五號自用小客車，沿桃園縣桃一０四縣道由大坡往新屋方向行駛，行經桃
    一０四縣道與桃一００縣道之設有閃光號誌交岔路口時，應注意依速限行駛，及
    行至交岔路口時應減速慢行，並注意車前狀況，隨時採取必要之安全措施，而依
    當時天晴、道路無障礙，並無不能注意之情形，竟疏未注意，以時速六十公里以
    上之速度高速行駛。適有訴外人邱南雄駕駛車牌號碼Ｈ二—四九六七號自用小客
    車由支線道之桃一００縣道駛出，於該交岔路口時左轉桃一０四縣道欲往大坡方
    向行駛，被告閃避不及，致於交岔路口來車道方向，迎面撞擊訴外人邱南雄所駕
    駛自小客車之左前車頭，並因高速衝擊力，將訴外人邱南雄所駕駛之自小客車撞
    離撞擊點處約五、六公尺處。訴外人邱南雄因此受有身體及頭部傷害，經送醫急
    救，仍於翌日（十三日）因顱內出血不治死亡。被告過失致死之犯行，業經鈞院
    以九十年度交易字第五三０號及臺灣高等法院九十一年度交上易字第一五六號刑
    事判決有罪確定在案。本件車禍事故肇因被告駕駛自用小客車時，行至交岔路口
    時未減速慢行及疏未注意車前狀況，撞及訴外人邱南雄所駕駛之自用小客車，被
    告就訴外人邱南雄之死亡顯有過失，且有因果關係，雖然訴外人邱南雄就上開交
    通事故之發生亦有疏未注意應讓幹道車先行之過失，惟被告之過失仍較訴外人邱
    南雄之過失為重，原告丙○○及乙○○分別為訴外人邱南雄之妻、女，爰依侵權
    行為法律關係請求被告賠償原告乙○○五百二十四萬元、原告丙○○七百六十四
    萬二千六百三十三元，及均自起訴狀繕本送達翌日（即九十一年八月六日）起至
    清償日止，按年息百分之五計算之利息，並陳明願供擔保請准宣告假執行等語。
    被告則以：上開交通事故之發生伊與訴外人邱南雄均有過失，依民法第二百十七
    條第一項之規定，應減輕或免除被告之責任，原告丙○○為訴外人邱南雄辦理喪
    葬，有支出伙食費十一萬七千元，及棚架費二萬元均非辦理喪葬所必要，應予扣
    除。而原告乙○○所請求之扶養費應計算至其成年為止，逾其二十歲之部分應予
    剔除，原告二人所請求之扶養費每月以三萬元計算並不合理，應以財政部之扶養
    親屬扣除額為計算之基礎，並且應依霍夫曼法扣除中間利息。再者，被告只是一
    名農人，無固定之收入，故衡量兩造之身分地位，原告所請求之精神慰撫金均過
    高，應予酌減。並陳明如受不利判決，願供擔保請准免為假執行等語，資為抗辯
    。
二、兩造不爭執之事實：
    被告於八十九年七月十二日十八時十分許，駕駛車牌號碼Ｇ八—五三三五號自用
    小客車，沿桃園縣桃一０四縣道由大坡往新屋方向行駛，行經桃一０四縣道與桃
    一００縣道之設有閃光號誌交岔路口時，未減速慢行及注意車前狀況，以時速六
    十公里以上之高速行駛，適有訴外人邱南雄駕駛車牌號碼Ｈ二—四九六七號自用
    小客車由支線道之桃一００縣道駛出，於該交岔路口時逕行左轉桃一０四縣到欲
    往大坡方向行駛，被告見狀，閃避不及，致於交岔路口來車道方向，迎面撞擊訴
    外人邱南雄所駕駛自小客車之左前車頭，並因高速衝擊力，將訴外人邱南雄所駕
    駛之自小客車撞離撞擊點處約五、六公尺處，訴外人邱南雄因此受有身體及頭部
    傷害，經送醫急救，仍於翌日不治死亡，被告上開行為，經本院九十年度交易字
    第五三０號及台灣高等法院九十一年度交上易字第一五六號刑事判決有罪確定，
    此部分事實，為兩造所不爭，本院依職權調閱本院上開刑事卷宗核閱無訛，堪信
    為真實。訴外人邱南雄確因本件車禍死亡，已如前述，足見被告之上開過失行為
    與訴外人邱南雄死亡間，顯有相當因果關係。
三、按「因故意或過失，不法侵害他人之權利者，負損害賠償責任。」、「不法侵害
    他人致死者，對於支出醫療費及殯葬費之人，亦應負損害賠償責任。被害人對於
    第三人負有法定扶養義務者，加害人對於該第三人亦應負損害賠償責任。」、「
    不法侵害他人致死者，被害人之父、母、子、女及配偶，雖非財產上之損害，亦
    得請求賠償相當之金額。」民法第一百八十四條第一項、第一百九十二條第一項
    、第二項及第一百九十四條均有明定。原告丙○○、乙○○為訴外人邱南雄之妻
    、女，有原告所提之戶口名簿影本一紙在卷可參，被告不法侵害訴外人邱南雄致
    死，既經認定，依上開法律規定，對於原告二人因而所受之損害，自應負賠償責
    任。惟被上訴人請求上訴人賠償之費用，是否均應准許，則分述如次：
（一）醫療費用部分：
      被告對於原告丙○○主張其支出訴外人邱南雄之醫療費用二千九百三十二元並
      不爭執，堪信原告丙○○此部分之主張為真實。
（二）喪葬費用部分：
      原告丙○○主張支付訴外人邱南雄之喪葬費用五十九萬九千七百零一元之事實
      ，固據提出喪葬費用收據及統計表四十一紙為證，被告對此等收據及統計表形
      式上真正不爭執，惟認「伙食費」十一萬七千元及「棚架費」二萬元之支出並
      無必要。按所謂殯葬費係指收殮及埋葬費用而言，此等費用是否必要，應斟酌
      當地喪禮習俗及宗教上之儀式定之（最高法院八十四年度臺上字第二七三一號
      判決、四十五年台上字第四二０號判決參照），本件原告所檢附之殯葬費用收
      據，其中關於伙食費用共計十一萬七千元部分，原告主張是辦理喪事時，買便
      當或買菜煮飯請親友吃飯之支出，本院認為非屬殯葬之必要費用，應予剔除。
      另外「棚架費」二萬元部分，原告主張因喪葬事宜係由原告自辦，未委託殯葬
      業者辦理，故為停放遺體在路邊搭設棚架支出二萬元，被告對此部分事實並不
      爭執，本院審酌上開棚架費用係為辦理喪事停放遺體之用，應屬辦理喪葬事宜
      所必要，不應剔除。總計原告丙○○得請求之喪葬費用為四十八萬二千七百零
      一元（000000－000000＝482701）。
（三）扶養費用部分：
    (1)原告乙○○部分：
      原告乙○○為七十六年五月十四日生，有戶口名簿影本一紙在卷可憑，其於訴
      外人邱南雄因本件車禍於八十九年七月十三日死亡時，至其滿二十歲止，尚可
      受扶養之期間為七年，故原告乙○○請求九年之扶養費（計算至其大學畢業二
      十二歲時），顯逾可得許可之範圍，而應以七年為準；雖其提出新竹市立培英
      國民中學成績證明書影本一紙，然此證據僅足資證明原告乙○○目前學業成績
      之狀況，原告乙○○將來是否就讀大學，仍屬不能確定之狀態，故其提出上開
      成績證明書仍無從證明其扶養費之請求得計算至二十二歲，至於原告另提出之
      最高法院五十六年台上字第七九五號判例係說明已成年之在學學生未必喪失受
      扶養之權利，與本件原告乙○○將來是否就讀大學仍屬不確定之情形不相符合
      ，故本件應無上揭判例適用之餘地，附此敘明。又原告乙○○主張以每月三萬
      元為請求扶養費之計算基礎，經本院於九十一年十月二十九日準備程序向其闡
      明：應提出每月扶養費有三萬元需要之證明（本院九十一年十月二十九日準備
      程序筆錄第三頁），惟其於九十二年三月二十五日言詞辯論程序中自承無法提
      出證據證明每月之扶養費有三萬元之需要（本院九十二年三月二十五日言詞辯
      論筆錄第三頁），而被告則抗辯應以八十九年度綜合所得稅之扶養親屬寬減額
      為請求扶養費之計算基礎，因符一般社會常情，自屬可採，故扶養費應以每年
      七萬四千元作為計算之基礎，此有本院依職權自財政部網站列印八十九年度綜
      合所得稅結算申報歷年免稅額、寬減額及扣除額一覽表附卷可考，則一次給付
      ，依霍夫曼計算法之年別單利係數，扣除年息百分之五之中間利息，其扶養費
      數額為四十三萬四千七百零一元（74000×5.00000000｛霍夫曼計算式年別單
      利係數｝＝434701，｛元以下四捨五入，以下同｝），且因原告乙○○之母親
      丙○○亦負扶養義務，故原告乙○○得向被告請求之數額為二分之一，即二十
      一萬七千三百五十一元（434701÷2＝217351），逾此範圍，不能准許。
    (2)原告丙○○部分：
      按夫妻互負扶養之義務，其負扶養義務之順序與直系血親卑親屬同，其受扶養
      權利之順序與直系血親尊親屬同；受扶養權利者，以不能維持生活而無謀生能
      力者為限，前項無謀生能力之限制，於直系血親尊親屬，不適用之，民法第一
      千一百十七條、第一千一百十六條之一分別定有明文。受扶養權利之妻或夫方
      ，固與直系血親尊親屬同，不以無謀生能力為必要，惟依民法第一千一百十七
      條規定，仍應以不能維持生活為限。本件原告丙○○係訴外人邱南雄之妻，而
      原告丙○○自承其是新揚光電線股份有限公司之董事長，另本院向財政部台灣
      省北區國稅局桃園縣分局查詢結果，原告丙○○九十年度所得為八十六萬六千
      八百二十四元，其名下有多筆不動產及投資，此有財政部臺灣省北區國稅局桃
      園縣分局九十一年十一月十一日北區國稅桃縣資字第０九一一０四七九九九號
      函附卷可稽，故原告丙○○並無不能維持生活之情事，故其請求被告給付扶養
      費，並無理由。
（四）精神慰藉金部分：
      查原告丙○○、乙○○分別為訴外人之妻、女，訴外人邱南雄遭本件車禍驟然
      逝世，伊等均痛失親人，精神上自應受有相當之痛苦，得依民法第一百九十四
      條規定請求精神慰撫金。本院斟酌被告小學肄業、為自耕農、無固定之收入、
      名下有農地，原告丙○○高商畢業、擔任新揚光電線股份有限公司董事長、名
      下有多筆不動產及投資，原告乙○○為國中生等兩造身分、地位及經濟狀況及
      本件車禍發生始末暨原告二人所受之精神上痛苦等情狀，認原告二人分別請求
      二百萬元之精神慰撫金尚屬過高，應各以一百四十萬元為渠等之精神慰撫金之
      計算標準始為相當。
四、按損害之發生或擴大，被害人與有過失者，法院得減輕賠償金額或免除之，民法
    第二百十七條第一項定有明文。次按汽車行駛至交岔路口，其行進、轉彎，應依
    左列規定：無號誌或號誌故障而無交通警察指揮之交岔路口，支線道車應暫停讓
    幹線道車先行，道路交通安全規則第一百零二條第一項第二款亦定有明文。訴外
    人邱南雄於案發當時駕車由屬支線道之桃一００縣道左轉駛入該交岔路口，未依
    道路交通安全規則第一百零二條第一項第二款之規定，讓當時行駛於桃一０四縣
    道幹線道之被告自用小客車先行，以致超速行駛至該交岔路口，疏未注意車前狀
    況之被告，見狀閃避不及肇事之事實，為兩造所不爭執，且台灣省桃園縣區車輛
    行車事故鑑定委員會鑑定意見亦為：「邱南雄駕駛自小客車由支線道駛出未暫停
    讓幹道車先行。丁○○○駕駛自小客車行近無號誌交岔路口未減速仍超速行駛。
    」有台灣省桃園縣區車輛行車事故鑑定委員會鑑定意見書附於台灣桃園地方法院
    檢察署九十年度偵字第一五四０七號偵查卷宗可稽，足認訴外人邱南雄就事故之
    發生與有過失，原告雖均非直接被害人，惟依公平原則，就訴外人邱南雄之過失
    亦有民法第二百十七條過失相抵規定適用（最高法院七十三年台再字第一八二號
    判例參照）。本院斟酌前揭認定被告疏未注意車前狀況、超速駕駛，而訴外人邱
    南雄未依規定讓屬於幹道車之被告先行等兩造過失情節，認本件被告與訴外人邱
    南雄應各負二分之一之責任，方屬公允。故減輕被告二分之一之賠償責任後，被
    告應賠償原告乙○○之金額為八十萬八千六百七十六元【（217351＋0000000）
    ×0.5＝808676】，原告丙○○之金額為九十四萬二千八百一十七元【（2932＋
    482701＋0000000）×0.5＝942817】。
五、另按保險人依強制汽車責任保險法規定給付之保險金，視為加害人或被保險人損
    害賠償金額之一部分，加害人或保險人受賠償請求時，得扣除之，強制汽車責任
    保險法第三十條定有明文。本件原告二人已由保險公司受領一百二十萬元之保險
    金，為被告所不爭執，故依上開規定此部分亦應扣除之。然該法就請求權人有數
    人，或請求權賠償之項目有二宗以上，而其金額逾保險金時，應如何扣除，並未
    有明文規定，本院認為應類推適用民法有關抵充之規定為處理，亦即除清償人已
    有指定應抵充之債務外，應先抵充請求權人已支出而得向賠償義務人求償之共益
    費用，再就各請求權人得請求之損害賠償數額比例抵充。準此，原告二人已受領
    之一百二十萬元保險金，應先扣除原告丙○○為被害人所支出之醫療費用及殯葬
    費用四十八萬五千六百三十三元，按過失比例得求償二十四萬二千八百一十七元
    （485633×0.5＝242817），尚餘九十五萬七千一百八十三元（0000000–242816
    ＝957183），而依強制汽車責任保險法第十條第二項規定，死亡給付之受益人為
    被害人之繼承人，原告乙○○、丙○○依法為訴外人邱南雄之第一順位繼承人，
    理應按債權額比例分享，則原告丙○○尚得請求之金額為七十萬元（000000－
    000000＝700000），原告乙○○原得請求金額為八十萬八千六百七十六元，依上
    開債權額比例扣抵後，原告丙○○得請求之金額為二十五萬五千八百八十三元（
    700000–〔957183×700000÷｛700000＋808676｝〕＝255883），原告乙○○得
    請求金額為二十九萬五千六百一十元（808676–〔957183×808676÷｛700000＋
    808676｝〕＝295610）。
六、綜上所述，原告二人基於侵權行為之法律關係，請求被告給付原告乙○○二十九
    萬五千六百一十元、原告丙○○二十五萬五千八百八十三元，及均自九十一年八
    月六日起至清償日止，按週年利率百分之五計算之法定遲延利息範圍內，洵屬正
    當，應予准許，逾此部分所為之請求，則無理由，應予駁回。
七、原告二人及被告陳明願供擔保，聲請宣告假執行或免為假執行，經核原告勝訴部
    分，核無不合，爰分別酌定相當之擔保金額，予以准許；至原告敗訴部分，其假
    執行之聲請失所附麗，應予駁回。
八、據上論結，原告之訴為一部有理由，一部無理由，並依民事訴訟法第七十九條但
    書、第八十五條第一項但書、第三百九十條第二項、第三百九十二條，判決如主
    文。
中      華      民      國    九十二    年      四      月      八      日
                              臺灣桃園地方法院民事第二庭
~B審判長法官  邱瑞祥
~B法      官  熊祥雲
~B法      官  張明儀
右為正本係照原本作成
如對本判決上訴，須於判決送達後廿日內向本院提出上訴狀
中      華      民      國    九十二    年      四      月      八      日
~B法院書記官  黃文琪


司法院資訊處製作；財團法人民間司法改革基金會備份。
